【裁判字號】    90,上,18
【裁判日期】    900306
【裁判案由】    土地所有權移轉登記
【裁判全文】
臺灣高等法院臺南分院民事判決  九十年度上字第一八號   Ｋ
      上  訴  人  甲  ○  ○
      訴訟代理人  林  德  昇  律師
                  陳  文  彬  律師
      被上訴人    乙  ○  ○  住台北縣三重市○○里○○路○段一六０巷七０號
      訴訟代理人  賴  坤  志  律師
右當事人間請求土地所有權移轉登記事件，上訴人對於中華民國八十九年九月二十九
日臺灣嘉義地方法院第一審判決（八十九年度訴字第六七五號）提起上訴，本院判決
如左：
    主      文
上訴駁回。
第二審訴訟費用由上訴人負擔。
    事      實
甲、上訴人方面：
一、聲明：求為判決：
（一）原判決不利於上訴人部分廢棄。
（二）右廢棄部分被上訴人在第一審之訴駁回。
（三）第一、二審訴訟費用由被上訴人負擔。
二、陳述：除與原判決記載相同者，茲引用外，另補稱略以：
（一）上訴人所簽訂者係遺囑性質之備忘錄，而非贈與契約：上訴人之所以會在民國
      八十八年十一月十六日在龔桂芳代書處簽立證明書，乃係因上訴人之子女相互
      間感情不睦，加上在民國六十年左右，上訴人即已將部分土地賣給胞妹李春茶
      ，僅因農地不得移轉共有法令之限制，未能登記部分持分予李春茶，上訴人深
      怕百年身故後子女為爭奪遺產，暨不履行出賣與胞妹之登記義務致生糾葛，因
      此，即擬於生前，以證明書之方式寓有遺囑之意旨，指定上訴人身故後，系爭
      土地應如何分配，又因上訴人本身並不識字，遂委由代書龔桂芳代筆書立文字
      ，以供備忘之用。以上事實可由「證明書」中，以立書人甲○○之方式開頭，
      然後就座落於太保市○○○段春珠小段九二五號田，應作如何分配加以敘明，
      最後言明「將來本人百年後應依各人應有持分登記，不得有任何糾紛，特立此
      書為日後之憑據」看出。原審將此上訴人所預立遺囑性質之證明書，誤認為贈
      與契約，顯然已曲解文義。試想，倘若前揭「證明書」係贈與契約書，何以隻
      字未提「贈與」二字，而僅謂李春茶應得面積多少、李長濱應得面積多少、被
      上訴人乙○○應得面積多少；又何以該證明書列乙○○為「見證人」，而非「
      受贈人」；此外，倘若前揭證明書簽立之時，係為將上訴人之土地贈與李長濱
      、李春茶及被上訴人，何以該證明書僅被上訴人持有，而李長濱、李春茶二人
      均不知悉，致無法為允諾受贈之意思表示。由上說明可知。八十八年十一月十
      六日上訴人所簽訂者係遺囑意旨之證明書而非贈與契約書，至於證明書中之所
      以會有「因限于法律無法細分登記」字眼，即係在強調何以未能馬上登記土地
      與李春茶。上訴人最後著重之真意實係著眼於「將來本人百年後應依各人應有
      持分登記。不得有任何糾紛」，亦即以上訴人百年（即死亡之意）為停止條件
      ，以避免身後兒子不讓李春茶辦理土地登記，而陷兄妹感情於不義，且既已書
      明「本人百年後」即非「百年前」可請求移轉之意。
（二）退萬步言，縱如原審所認定前揭證明書是贈與契約書，上訴人意欲撤銷前揭對
      於被上訴人之土地贈與行為。同前所述，上訴人於八十八年十一月十六日所簽
      訂者係屬遺囑性質無疑，然縱使如原審所認定前揭證明書是贈與契約書，因從
      八十九年七月份被上訴人訴請上訴人辦理土地登記時起，被上訴人即不再支付
      上訴人任何扶養費用，甚至違反倫常對年逾八旬之上訴人（老父）提起本件訴
      訟。故兩造當事人間倘若有贈與契約存在，上訴人茲依照民法第四百零八條、
      第四百十六條第二款之規定以本訴狀為送達撤銷贈與之意思表示，撤銷贈與行
      為。
（三）綜上所言，本件上訴人僅係擬定遺囑欲對自己身後財產作一交代，而該證明書
      遺囑亦因上訴人今仍健在，而尚未生效。又縱令如原審所認兩造間存有贈與契
      約，前揭契約停止條件尚未成就且上訴人亦已行使撤銷權而不復存在。
乙、被上訴人方面：
一、聲明：求為判決：
（一）上訴駁回 。
（二）第二審訴訟費用由上訴人負擔。
二、陳述：除與原判決記載相同者，茲引用外，另補稱略以：
（一）上訴人否認八十八年十一月十六日訂有土地贈與契約，無非以所簽訂者係遺囑
      性質之備忘錄，而非贈與契約，並以受贈人李長濱、李春茶二人均不知悉為辯
      ，惟證人龔桂芳代書於原審證述：因系爭土地是農地，無法細分登記，所以內
      容才如此書立，要是建地，兩造就會立即辦理登記等語。又受贈人李春茶，已
      於八十九年七月二十八日以買賣為原因，移轉應有部分十分之三與其子陳政焜
      ，是上訴人空言李常濱、李春茶二人不知悉，應非事實。
（二）又上訴人主張被上訴人從今年七月份被上訴人訴請上訴人辦理土地登記時起，
      被上訴人即不再支付上訴人任何扶養費，而撤銷贈與行為，與事實不符。本件
      因被上訴人之弟李長濱意圖將上訴人財產全部據為己有，並於八十九年六月七
      日將系爭土地持向台灣銀行設定本金最高限額新台幣壹佰貳拾萬元抵押權，經
      被上訴人及李春茶發現後，乃要求依贈與契約辦理所有權移轉登記，因上訴人
      受李長濱唆使僅同意辦理李春茶部分，拒將被上訴人應有部分辦理所有權移轉
      登記，被上訴人不得已提起本件訴訟確保權益，並非被上訴人違反倫常對年逾
      八旬之上訴人提起本件訴訟。又於訴訟期間被上訴人曾匯寄扶養費予上訴人，
      但均遭李長濱之妻黃明珠退回，是上訴人所辯，顯無可採。
三、證據：除援用第一審所提證據外，補提匯票收據及信封影本各二份為證。
丙、本院依職權向訊問證人龔桂芳。
    理      由
一、本件被上訴人起訴主張：上訴人於八十八年十一月十六日邀同被上訴人至龔桂芳
    代書事務所辦理土地贈與事宜，將其所有坐落嘉義縣太保市○○○段春珠小段九
    二五號田面積０‧三九五七公頃土地（下稱系爭土地）應有部分三九五七分之一
    九００即面積０‧一九００公頃贈與被上訴人，餘面積０‧０九００公頃及０‧
    一一五七公頃則分別贈與訴外人李長濱與李春榮，惟因當時法令無法辦理農地所
    有權細分之移轉登記，乃由龔桂芳代書撰寫證明書，作為日後農地之法令修改後
    ，據為辦理土地贈與及所有權移轉登記之證明，又農業發展條例已於八十九年一
    月二十六日修正公布，上開農地所有權不得細分之情形已不存在，嗣經被上訴人
    請求上訴人履行上開贈與契約，惟上訴人置之不理，爰本於贈與契約，請求上訴
    人將系爭土地應有部分三九五七分之一九００即面積０‧一九００公頃移轉登記
    與被上訴人之判決。
二、上訴人則以：該證明書係遺囑性質之備忘錄，而非贈與契約，伊不識字，雖有在
    該證明書上按指印，但並無在證明書上簽名，且當時龔桂芳代書並未口述該證明
    書之內容，伊不知證明書內容為何。又證人李茂盛雖有陪同兩造到龔桂芳代書處
    ，然該證明書尚未書立內容，李茂盛即先行簽名後離去，而李金紡係事後經被上
    訴人取交其簽名，於書立該證明書當時，證人李茂盛及李金紡並未在場；縱如前
    揭證明書是贈與契約書，因從八十九年七月份被上訴人訴請上訴人辦理土地登記
    時起，被上訴人即不再支付上訴人任何扶養費用，上訴人茲依照民法第四百零八
    條、第四百十六條第二款之規定以本訴狀為送達撤銷贈與之意思表示等語，資為
    抗辯。
三、被上訴人主張上訴人於八十八年十一月十六日簽立證明書，同意將系爭土地應有
    部分三九五七分之一九００即面積０‧一九００公頃贈與被上訴人，惟因當時法
    令無法辦理農地所有權細分之移轉登記，乃委由龔桂芳代書撰寫贈與證明書，作
    為日後農地之法令修改後，據以辦理土地贈與及所有權應有部分移轉登記等情，
    業據其提出土地登記謄本二份及證明書一份（原審卷第五、六頁），上訴人對於
    該證明書之內容並不爭執，且自承該證明書上確有立書人即上訴人甲○○所按之
    指印等語，其雖另以伊不識字，並無在證明書上簽名，且當時龔桂芳代書並未口
    述該證明書之內容，伊不知證明書內容為何云云置辯。惟查：證人即里長李茂盛
    於原審審理時到庭結證稱：「我曾帶甲○○及乙○○到代書處，我只知他們因土
    地問題到代書處要處理，但詳細情形，我不清楚。」、「我簽名時，證明書上面
    還是空白，我因有事先簽名後就離開，我離開當時，證明書上就只有我的簽名。
    」等語；又證人即上訴人女兒李金紡到庭證稱：「甲○○有說要把同段春珠小段
    九二五號土地，計一分九厘給乙○○，做那約定時，我沒有在場，是後來我爸爸
    告訴我的，證明書是代書龔桂芳寫好拿給被上訴人再拿給我簽名，因我沒空到事
    務所，我簽名時，兩造均有在場，甲○○有表示要將土地送給乙○○，證明書上
    甲○○的簽名，是否他本人所簽，我不清楚，我簽名時，立書人甲○○的名字已
    簽好，我問他，他有表示，是要將土地給乙○○。」等語甚明；且證人即書立該
    證明書之代書龔桂芳亦結證稱：「（卷附該證明書是你所寫？）是的，我還沒有
    寫之前，李茂盛因有事，先簽好名字就離開了，當時在場的有乙○○、甲○○、
    李茂盛、甲○○的大媳婦（乙○○之妻）。」、「（何人叫你那麼寫的？）是甲
    ○○叫我那麼寫的，我寫好有念給他聽，聽後沒錯他才簽名按指印。」等語綦詳
    （原審卷第三三、三四頁）。足見兩造為處理系爭土地問題，共同前往龔桂芳代
    書處委辦贈與事宜，且經代書龔桂芳依約書立及口述該證明書，上訴人同意將系
    爭土地應有部分之面積０‧一九００公頃贈與被上訴人屬實，是上訴人抗辯其不
    知該證明書內容為何，不足採信。
四、按關於禁止農地分割或移轉共有，分別為原土地法第三十條第一項前段規定，私
    有農地所有權之移轉，其承受人以能自耕者為限，並不得移轉為共有；為修正前
    農業發展條例第三十條前段之規定，每宗耕地不得分割或移轉為共有。惟上開土
    地法及農業發展條例規定之每宗耕地不得分割及移轉共有之限制，業於八十九年
    一月二十六修正公布施行，土地法部分刪除上開條文規定，農業發展條例第十六
    條前段亦修正為「每宗耕地分割後每人所有面積未達０‧二五公頃者，不得分割
    」。是關於農地分割，固應受上開最小面積之限制，惟農地移轉於非自耕農或共
    有則非法令所限制。又按當事人間對於無償贈與不動產之約定，如已互相表示意
    思一致，依同法第一百五十三條第一項之規定，其契約即為成立，縱未具備贈與
    契約特別生效之要件，要難謂其一般契約之效力亦未發生，債務人自應受此契約
    之拘束，負有移轉登記使生贈與效力之義務，最高法院著有四十一年臺上字第一
    七五號判例可資參照。經查：
（一）本件上開證明書載明：「立書人甲○○所有系爭土地，其中李春茶應有面積０
      ‧一一五七公頃，其餘０‧二八００公頃分與李長濱、乙○○二人共有，經與
      建地分配結果，李長濱應有面積為０‧０九００公頃、乙○○應有面積為０‧
      一九００公頃，因限於法令無法細分登記，將來本人（即上訴人）百年後，應
      依個人應有持分登記，不得有任何糾紛」等語，有證明書附卷足憑。又上訴人
      亦自承於六十年間系爭土地即已部分出賣予其妹妹李春茶，直到農地可以移轉
      分割才移轉登記予李春茶之子陳政焜名下等情（原審卷第二五頁），而系爭土
      地確已於八十九年七月二十八日以買賣為原因，移轉應有部分十分之三（約有
      系爭土地面積０‧一一八七公頃）與陳政焜，並有土地登記謄本附卷可稽（原
      審卷第二○頁），顯見該證明書所為關於李春茶部分之約定，業經上訴人依約
      移轉登記無訛。
（二）次查證人龔桂芳代書於原審證稱「因（系爭土地）是農地無法細分登記，所以
      內容才如此書立，要是建地，兩造就會立即辦理登記」（見原審卷第卅五頁）
      ，於本院調查時亦證稱「是在八十八年十一月十六日寫的，兩造父子二人及他
      們的里長李茂盛，被上訴人之妻都有在場」「當時不是在討論死後遺產繼承問
      題，當時是農地不能細分，只有在死後才能登記。所以我才寫那幾個字。他們
      原希望能馬上登記，我說還不能登記，所以才會寫那幾個字」（本院卷第四三
      、四四頁）。復審酌上開證明書已載明系爭土地其餘面積０‧二八００公頃分
      與李長濱、乙○○兩人「共有」甚詳，惟因受限於當時法令規定，故未即辦理
      所有權應有部分之移轉登記，顯見上訴人有移轉系爭土地前開應有部分與被上
      訴人，且以前開法令限制未解除前，始須待上訴人百年後，再依上開應有部分
      辦理移轉登記甚明；復按前揭法條說明，上開法令限制既已失效，且揆諸首開
      判例意旨，本件贈與契約業已有效成立，上訴人自應受此契約之拘束，負有移
      轉登記使生贈與效力之義務。
（三）至上訴人雖抗辯證人李茂盛、李金紡於書立該證明書當時，並未在場乙節，惟
      兩造就贈與系爭土地既確有合意，且經證人龔桂芳代書依約定內容書立並口述
      該證明書等情，已詳如上述，本件贈與契約已屬有效成立，前揭證人李茂盛、
      李金紡當時是否親自在場，並不影響該贈與契約之效力，上訴人此部分之抗辯
      ，並不足採。上訴人另以縱如前揭證明書是贈與契約書，因從八十九年七月份
      被上訴人訴請上訴人辦理土地登記時起，被上訴人即不再支付上訴人任何扶養
      費用，上訴人茲依照民法第四百零八條、第四百十六條第二款之規定以本訴狀
      為送達撤銷贈與之意思表示云云。但查，被上訴人否認有該不支付扶養費用之
      情事，辯稱曾寄扶養費之匯予上訴人，但被拒收，提出被拒收之信封影本二件
      ，上訴人亦不否認此部分，稱因被上訴人對上訴人起訴而拒收（本院卷第五六
      頁），故無證據證明被上訴人有故意不支付扶養費之情事，依上開最高法院四
      十一年臺上字第一七五號判例之旨其仍有依該證明書履行之義務，故上訴人主
      張撤銷贈與之意思表示，於法尚有未合。
五、從而，被上訴人依上開證明書之約定，訴請上訴人履行本件贈與義務，將其所有
    嘉義縣太保市○○○段春珠小段九二五號田面積０‧三九五七公頃土地，所有權
    應有部分三九五七分之一九００即面積０‧一九００公頃移轉登記與被上訴人，
    為有理由，應予准許，原審為被上訴人勝訴之判決於法並無不合。上訴意旨仍執
    陳詞指摘原判決不當，求予廢棄改判，為無理由，應駁回其上訴。
六、兩造其餘之主張或舉證，均不影響本件判斷之基礎，爰不逐一論述，附此敘明。
七、據上論結，本件上訴為無理由，依民事訴訟法第四百四十九條第一項、第七十八
    條，判決如主文。
中      華      民      國    九十      年      三      月      六      日
                                    臺灣高等法院臺南分院民事第三庭
~B1審判長法官  林    輝    雄
~B2      法官  高    明    發
~B3      法官  王    明    宏
右為正本係照原本作成
如對本判決上訴，須於判決送達後二十日內向本院提出上訴狀，其未表明上訴理由者
，應於上訴後二十日內向本院提出上訴理由書。
中      華      民      國    九十      年      三      月      九      日
~B法院書記官  侯    瑞    富


司法院資訊處製作；財團法人民間司法改革基金會備份。
